臺灣高等法院花蓮分院刑事判決　　　　　　　　　　　九十年度交上易字第三五號
　　上　訴　人　臺灣臺東地方法院檢察署檢察官
　　被　　　告　丁○○
右上訴人因被告過失傷害案件，不服臺灣台東地方法院九十年度交易字第六號中華民
國九十年七月十一日第一審判決（起訴案號：臺灣台東地方法院檢察署八十九年度偵
字第一四００號）提起上訴，本院判決如左：
    主  文
原判決撤銷。
丁○○因過失傷害人致重傷，處有期徒刑肆月，如易科罰金，以參佰元折算壹日。
    事  實
一、丁○○於民國八十九年二月十八日下午五時三十分許，駕駛車號ＹＸ－六二七三
    號自用小客車，沿臺東市○○路○段由南往北方向行駛，途經該路段七九○號前
    ，本應注意車前狀況，隨時採取必要之安全措施，且依當時情形又無不能注意之
    情事，竟疏於注意前方車輛動態，適在同一時地有丙○○同向駕駛車號ＰＵＨ－
    九九八號重型機車，本應注意機器腳踏車在未劃分快慢之道路應靠右行駛，又劃
    有分向限制線之路段，不得駛入來車之車道，且依當時情形又無不能注意之情事
    ，竟偏向快車道，擬橫越雙黃線左轉，丁○○雖於百公尺前即已清楚預見丙○○
    動向，惟仍貿然前行未採取適當應變措施，致其自用小客車之右前輪胎擦撞丙○
    ○機車左前擋泥板，使丙○○人車倒地，因而受有頭部外傷併硬膜下及腦出血、
    鎖骨骨折等傷情，雖經緊急送醫治療，迄今仍呈神智不清，且下肢不良於行，日
    常生活均需他人照護，健康上受有重大難治之傷害。
二、案經臺灣台東地方法院檢察署檢察官指定丙○○之子乙○○為代行告訴人（見偵
    查卷第二十六頁反面）訴由同署檢察官偵查起訴。
    理  由
一、訊據被告丁○○矢口否認涉有前揭犯行，辯稱：伊於事故路段前百公尺即已注意
    到被害人丙○○行車有異，機車向中心線踉蹌偏斜有似酒醉，其機車停駐支撐架
    並未收起，伊即放慢速度從旁謹慎繞過，詎被害人機車突然倒地，然伊絕未撞及
    被害人之機車，被至害人機車檔泥板上之擦痕應係摩擦柏油路面所產生云云。經
    查右揭事實業據代行告訴人即被害人之子乙○○到庭指訴甚詳，並有道路事故調
    查報告表附現場圖及車禍現場照片八幀在卷足憑（見偵查卷第十六頁至二十頁）
    ，且由卷附現場照片觀之，被害人之血跡係在被告自用小客車之右前輪旁，被告
    右車門部分有大片灰塵遭抹落之痕跡，右後照鏡亦向內彎曲，而經檢察官及本院
    調查時勘驗被害人之機車，其左前檔泥板處恰有一處黑色擦痕（經查並非與地面
    接觸之刮痕，而係與黑色物體摩擦所產生之痕跡），與被告汽車輪胎高度相當，
    有檢察官勘驗筆錄乙份、比對照片二幀及本院履勘筆錄及機車照片五幀在卷可參
    （見偵查卷第五十六、五十七頁及本院卷第四十一頁、第四十六至四十八頁），
    再經仔細觀察偵查卷附現場照片第五幀及第八幀，亦可明顯看出被告汽車右前車
    輪（屬黑色物體）有一新穎摩擦痕，恰與被害人機車左前檔泥板上之黑色擦痕吻
    合；復參諸證人己○○到庭結稱：伊當時曾聽聞煞車聲及機車倒地聲等情（見本
    院卷第六十五、六十六頁），及證人即曾前往現場處理之台東縣警察局台東分局
    豐里派出所之警員戊○○於偵查中亦證稱：除輪胎部分無法鑑定外，被告汽車之
    鈑金並無撞擊痕等語（見偵查卷第三十九頁）加以研判，足見當時被告駕駛汽車
    雖欲繞過被害人逼近路中之機車，惟因兩車過於接近，被告於通過時，其汽車右
    前輪仍擦撞被害人機車左前檔泥板，導致被害人機車前輪頓時向右偏斜而失去重
    心，致人車均向左傾倒，被害人並由機車上緊貼被告車身摔落，頭部著地因而受
    創，殆無疑義。是證人即當時坐在被告駕駛座旁之甲○○迭於偵審中刻意迴護被
    告所為之證述，即無足採。而被告辯稱其未撞及被害人機車云云，與事證不符，
    難以信實。又被害人因本件車禍受有頭部外傷併硬膜下及腦出血、鎖股骨折等傷
    情，雖經手術治療，然仍神智不清，日常生活均需他人照護，其治癒之可能性已
    微乎其微，有診斷證明書三紙及馬偕紀念醫院台東分院八十九年八月二十八日馬
    院字第乙八九二０四五號病情說明函乙紙（見偵查卷第五頁正、反面、第二十一
    頁及第四十五頁）在卷足憑，且經本院於審理時發現被害人因腦部受創致其下肢
    不良於行，亦需以輪椅代步，被害人雖尚未達「植物狀態」，然其身體或健康上
    確已達有重大難治之傷害，堪認已符刑法第十條第四項第六款所定義之「重傷」
    程度。
二、再按汽車行駛時，駕駛人應注意車前狀況，隨時採取必要之安全措施，道路交通
    安全規則第九十四條第三項定有明文。本件被告領有適當駕駛執照，對於上開交
    通安全規則理應知之甚稔，其駕車自應遵守上開交通安全規定，況被告亦自承其
於百公尺前即已發現被害人行車有異，更應謹慎避讓，避免發生擦撞才是，惟其
    仍貿然前行，以致擦撞肇事，核其行為仍有過失，此亦經臺灣省車輛行車事故覆
    議鑑定委員會覆議意見書為相同之認定，有該委員會覆議意見書乙份附卷可佐（
    見本院卷第九十九頁），雖被害人騎乘機車亦未能注意在未劃分快慢之道路應靠
    右行駛，及劃有分向限制線之路段，不得駛入來車之車道等規定，竟偏向快車道
    ，擬橫越雙黃線左轉，以致被撞受傷，且經本院研判被害人之駕駛疏失實為本件
    車禍肇事主因（覆議意見書此部分認被害人無肇事因素，與事證不符，本院不予
    採用；又台灣省花東區車輛行車事故鑑定委員會之鑑定意見書所為被告無肇事因
    素之鑑定結果，偏離事實，本院亦不予採認），然此仍不能減免被告參與交通活
    動應有之注意義務，是其刑事過失責任並不因被害人之與有過失而解免。又被害
    人重傷之結果在客觀上可歸責於被告之過失行為，其間即有相當因果關係。本件
    事證明確，被告犯行殊堪認定，應予依法論科。
三、核被告所為，係犯刑法第二百八十四條第一項後段之過失致重傷罪名。原審殊未
    詳查，謂被害人機車向左傾倒，其作用力不可能來自於其左方之被告，因而認定
    其間並無擦撞之事實，遽為被告無罪之諭知，不僅認事違反力學作用及物體運動
    定律，用法亦顯有違誤，檢察官上訴指摘原判決不當，求予撤銷改判，為有理由
    ，自應由本院於撤銷原判後，更為適法之判決。爰審酌被告尚無前科，素行堪稱
    良好，雖其始終否認犯行飾卸刑責，然斟酌本件主要過失乃係因被害人嚴重不遵
    守交通規則欲左轉橫越中心線所致，被告之過失程度非高等一切情狀，量處如主
    文第二項所示之刑，並諭知易科罰金之折算標準。又按行為後法律有變更者，適
    用裁判時之法律；但裁判前之法律有利於行為人者，適用最有利於行為人之法律
    ，刑法第二條第一項定有明文。且如易服勞役、易科罰金等法令之變更，亦有刑
    法第二條第一項規定之適用（最高法院二十四年七月刑庭總會決議、最高法院二
    十九年度上字第五二五號判例參照）。茲查刑法第四十一條業於九十年一月四日
    修正，同年月十日經總統公布實施，該條第一項修正為：「犯最重本刑為五年以
    下有期徒刑之罪，而受六月以下有期徒刑或拘役之宣告，因身體、教育、職業、
    家庭之關係或因其他正當事由，執行顯有困難者，得以一元以上三元以下折算一
    日，易科罰金。但確因不執行所宣告之刑，難收矯正之效或難以維持法秩序者，
    不在此限。」較諸修正前刑法第四十一條規定：「犯最重本刑為三年以下有期徒
    刑以下之刑之罪，而受六月以下有期徒刑或拘役之宣告，因身體、教育、職業或
    家庭之關係，執行顯有困難者，得以一元以上三元以下折算一日，易科罰金」，
    就易科罰金部分，以新法對行為人較為有利，是依據前開說明，本案自應適用修
    正後之刑法第四十一條第一項規定，對被告諭知易科罰金之折算標準。
據上論斷，應依刑事訴訟法第三百六十九條第一項前段、第三百六十四條、第二百九
十九條第一項前段，刑法第二條第一項前段、第二百八十四條第一項後段、修正後第
四十一條第一項，罰金罰鍰提高標準條例第一條前段、第二條，判決如主文。
本案經檢察官邱雲昌到庭執行職務
中      華      民      國    九十一    年      四      月      三      日
                                  審判長法官    吳  鴻  章
                                        法官    林  慶  煙
                                        法官    張  健  河
右正本證明與原本無異。
本件不得上訴。
                                      書記官    鄧  瑞  雲
中      華      民      國    九十一    年      四      月      三      日
附錄本案判決論罪科刑法律條文：
刑法第二百八十四條：
因過失傷害人者，處六月以下有期徒刑、拘役或五百元以下罰金。致重傷者，處一年
以下有期徒刑、拘役或五百元下罰金。
從事業務之人，因業務上之過失傷害人者，處一年以下有期徒刑、拘役或一千元以下
罰金。致重傷者，處三年以下有期徒刑、拘役或二千元以下罰金。
